臺灣高等法院刑事判決
109年度上訴字第4007號
上  訴  人  臺灣桃園地方檢察署檢察官
被      告  徐福健


上列上訴人因被告違反毒品危害防制條例案件，不服臺灣桃園地
方法院109年度審訴字第1559號，中華民國109年9月17日第一審
判決（起訴案號：臺灣桃園地方檢察署109年度毒偵字第2861號
），提起上訴，本院判決如下：
    主  文
上訴駁回。
    理  由
一、公訴意旨略以：被告甲○○（下稱被告）前因施用毒品案件，
    經原審法院裁定觀察、勒戒及強制戒治後，於民國92年4月2
    日期滿執行完畢，該次施用毒品犯行，並經臺灣桃園地方檢
    察署（下稱桃園地檢署）檢察官以92年度戒毒偵字第131號
    為不起訴處分確定；於前開觀察、勒戒及強制戒治執行完畢
    釋放後5年內之96年間再因施用毒品案件，經原審法院以96
    年度審訴字第1682號判處有期徒刑6月確定。另於101年間，
    因施用毒品案件，經原審法院以102年度審訴字第482號判決
    判處有期徒刑6月、4月，定應執行有期徒刑8月，經本院以1
    02年度上訴字第2360號判決駁回上訴確定，於104年12月5日
    執行完畢。詎仍不知悔改，基於施用第一級毒品之犯意，於
    109年5月1日晚間6時許，在桃園市○鎮區○○路○○○段00巷00弄
    00號內以針筒注射方式，施用第一級毒品海洛因1次。嗣於
    同日晚間6時30分許，在上址附近為警查獲，並扣得海洛因
    注射針筒1支及生理食鹽水1 瓶。因認被告涉有毒品危害防
    制條例第10條第1 項施用第一級毒品罪嫌等語。
二、查被告行為後，毒品危害防制條例第20條、第23條、第24條
    業經修正，並增訂第35-1條條文，經總統於109年1月15日公
    布、同年7月15日施行。茲就法律適用情形說明如下：
  ㈠毒品危害防制條例第20條第3項、第23條第2項分別修正為「
    依前項規定為觀察、勒戒或強制戒治執行完畢釋放後，『3年
    後』再犯第10條之罪者，適用前2項之規定」、「觀察、勒戒
    或強制戒治執行完畢釋放後，『3年內』再犯第10條之罪者，
    檢察官或少年法院（地方法院少年法庭）應依法追訴或裁定
    交付審理」。另增訂同條例第35條之1第2款規定「審判中之
    案件，由法院或少年法院（地方法院少年法庭）依修正後規
    定處理；依修正後規定應為不起訴處分或不付審理之裁定者
    ，法院或少年法院（地方法院少年法庭）應為免刑之判決或
    不付審理之裁定」，亦即法院就審判中之施用毒品案件，應
    依上揭修正後規定處理，合先敘明。
  ㈡觀諸毒品危害防制條例第20條第3項、第23條第2項之修法理
    由略以：施用毒品者具「病患性犯人」之特質，並參諸世界
    各國之醫療經驗及醫學界之共識，咸認施用毒品成癮者，其
    心癮甚難戒除，如觀察、勒戒或強制戒治執行完畢釋放後，
    3年後始再有施用第一級、第二級毒品之行為者，足見其有
    戒除毒癮之可能，宜再採以觀察、勒戒方式戒除其身癮及以
    強制戒治方式戒除其心癮之措施，為能放寬觀察、勒戒或強
    制戒治制度之適用時機，以協助施用者戒除毒癮，爰修正第
    20條第3項、第23條第3項等語。可知本次修法對於施用毒品
    者，認具有病患性犯人性質，對初犯採觀察、勒戒或強制戒
    治等治療方式以戒除其身癮及心癮，並放寬施以觀察勒戒或
    強制戒治之適用時機，倘前述觀察、勒戒或強制戒治後「3
    年後再犯」，顯見前所實施治療方式已足以遮斷其施用毒品
    之癮，為期自新，應裁定觀察勒戒，以協助施用者徹底戒除
    毒癮。但對於第3次（或第3次以上）再度施用毒品之時間，
    距最近1次觀察、勒戒或強制戒治執行完畢釋放後已逾3年者
    ，應適用同條例第20條第3項，抑或同條例第23條第2項規定
    處理，法律並未明確規定，惟基於罪刑法定之明確性原則、
    法條之文義解釋，參諸觀察、勒戒等治療處置乃結合醫師、
    觀護人、社工心理諮商等不同領域之專業人員參與之保安處
    分措施，其目的無非希望施用毒品者能戒斷毒癮，改變其病
    態行為，在憲法保障人身自由、生存權、健康權等基本人權
    之規範下，由國家在資源許可的範圍內，善盡維護國民身心
    健康的最低限度保護義務，且最高法院已明示該院95年度第
    7次及97年度第5次刑事庭會議決議，不再供參考（見最高法
    院109年8月11日第3次刑事庭會議決議及多數見解）；又毒
    品危害防制條例第20條第3項及第23條第2項所謂「3年後（
    內）再犯」，應跳脫以往窠臼，以「3年」為期，建立「定
    期治療」之模式。其規定中所謂「3年後再犯」，只要本次
    再犯（不論修正施行前、後）距最近1次觀察、勒戒或強制
    戒治執行完畢釋放，已逾3年者，即該當之，不因其間有無
    犯第10條之罪經起訴、判刑或執行而受影響。（最高法院刑
    事大法庭109年度台上大字第3826號裁定意旨參照），是應
    認第3犯（或第3犯以上）如距最近1次觀察、勒戒或強制戒
    治執行完畢釋放後已逾3年，足認前開治療療程已收初步實
    效，應重啟處遇程序，再予觀察、勒戒或強制戒治之機會（
    最高法院109年度台上字第3240號、第4105號判決意旨參照
    ）。
  ㈢又毒品危害防制條例第24條固於109年1月15日修正公布，迄
    未經行政院公告施行日期，亦即修正前規定「本法第20條第
    1項及第23條第2項之程序，於檢察官先依刑事訴訟法第253
    條之1第1項、第253條之2之規定，為附命完成戒癮治療之緩
    起訴處分時，或於少年法院（地方法院少年法庭）認以依少
    年事件處理法程序處理為適當時，不適用之。前項緩起訴處
    分，經撤銷者，檢察官應依法追訴。第1項所適用之戒癮治
    療之種類、其實施對象、內容、方式與執行之醫療機構及其
    他應遵行事項之辦法及完成戒癮治療之認定標準，由行政院
    定之」仍為現行有效之規定。是毒品危害防制條例於97年4
    月30日修正後，就18歲以上施用毒品者進入司法程序之戒癮
    治療方式，採取「觀察、勒戒或強制戒治」及「附命戒癮治
    療緩起訴」雙軌制，立法者旨在設計多元處遇，以達對施用
    毒品者有效治療、戒毒自新之目的，究應採機構或社區處遇
    方式，立法者賦予檢察官裁量權，「得」依職權於個案中具
    體審酌決定。準此，在同條例第20條第3項及第23條第2項修
    正施行後，有關同條例第24條規定之解釋及適用範圍，勢須
    參酌上揭修法意旨，在現行規範文義範圍內配合調整，以貫
    徹前述修法目的。從而，在施用毒品者第3犯（或第3犯以上
    ）如距最近1次觀察、勒戒或強制戒治執行完畢釋放後已逾3
    年者，檢察官仍得本於職權，就修正後毒品危害防制條例第
    20條第3項、第23條第2項及修正前毒品危害防制條例第24條
    等規定、立法目的，妥為斟酌、裁量是否聲請法院裁定觀察
    、勒戒或為附命完成戒癮治療之緩起訴處分，於此，法院原
    則上應尊重檢察官職權之行使，僅為有限之低密度審查。
三、按起訴之程序違背規定者，應諭知不受理之判決，為刑事訴
    訟法第303條第1款所明定。而初犯毒品危害防制條例第10條
    之罪者，或第3犯（或第3犯以上）距最近1次觀察、勒戒或
    強制戒治執行完畢釋放後已逾3年者，依現行毒品危害防制
    條例第20條、第23條、第24條等規定，本於上開對具治療成
    效之病患性毒品犯人，期能藉由強制治療之保安處分或社區
    處遇，戒除其身癮及心癮之立法本旨，均應經檢察官審酌、
    裁量採取「觀察、勒戒或強制戒治」或「附命戒癮治療緩起
    訴」之前置程序，行為人在觀察、勒戒或強制戒治執行完畢
    釋放後，或經「附命緩起訴」並完成戒癮治療後，3年內再
    犯同條之罪，或有第24條第2 項經撤銷緩起訴處分者，始符
    合檢察官應依法起訴或聲請簡易判決處刑之要件，否則即與
    法定訴追之要件不符，縱其間曾因犯施用毒品罪經刑事處罰
    且未滿3年，然此既非屬上開規定之起訴要件，自不生影響
    （最高法院109年度台上字第3777號判決意旨參照）。而毒
    品危害防制條例第35條之1第2款後段規定「依修正後規定應
    為不起訴處分或不付審理之裁定者，法院或少年法院（地方
    法院少年法庭）應為免刑之判決或不付審理之裁定」之文義
    ，所謂法院應為「免刑之判決」之情況，係以檢察官有應為
    不起訴處分之情形為前提，法院始能為免刑之判決，準此，
    在檢察官尚未本於職權就具體個案斟酌、裁量後決定聲請法
    院裁定觀察、勒戒或為附命完成戒癮治療之緩起訴處分前，
    法院無可審查檢察官是否為合義務性之裁量，自不宜逕依同
    條例第35條之1第2款後段規定，遽予認定有應為不起訴處分
    之情形而依職權裁定觀察、勒戒（或強制戒治）後為被告免
    刑之判決，應依首揭說明，認為本案訴訟條件欠缺且無從補
    正，為不受理之判決。至修正後毒品危害防制條例第35條之
    1之立法理由固載明：「關於具體案件適用新舊法之說明如
    下：若該等案件於修正施行前已繫屬於法院或少年法院（地
    方法院少年法庭）者，為求程序之經濟，法院或少年法院（
    地方法院少年法庭）應依修正施行後之規定處理，即應依職
    權為觀察、勒戒或強制戒治之裁定。依修正施行後之規定，
    受觀察、勒戒人無繼續施用傾向者或強制戒治期滿後，應為
    不起訴處分或不付審理之裁定者，法院或少年法院（地方法
    院少年法庭）應為免刑之判決或不付審理之裁定」。立法者
    於立法說明所為立法指示，固為法律解釋方法之一種，然「
    法官應依據法律獨立審判」、「行為之處罰，以行為時之法
    律有明文規定者為限。拘束人身自由之保安處分，亦同」，
    憲法第80條、刑法第1條均有明文，是法院於裁判時，首應
    依憑現行有效之法律，參酌法律規定之文義、目的、整體法
    律規範之體系為綜合判斷，尚非單憑立法理由說明為據。本
    院審酌本次毒品危害防制條例修法本旨及理由，認施用毒品
    者第3犯（或第3犯以上）如距最近1次觀察、勒戒或強制戒
    治執行完畢釋放後已逾3年者，檢察官仍得本於立法者所賦
    予之裁量權，依職權裁量是否聲請法院裁定觀察、勒戒或為
    附命完成戒癮治療之緩起訴處分，業如前述，則毒品危害防
    制條例第35條之1之立法理由認是類案件於修正施行前已繫
    屬於法院，法院應依職權裁定觀察、勒戒或強制戒治等旨，
    致使檢察官未及審酌、行使前揭裁量權，剝奪被告可能受為
    附命完成戒癮治療之緩起訴處分等非拘束人身自由處分之可
    能性，與同條例第20條、第23條之修正意旨及同條例第24條
    之立法本旨是否相合，尚非無疑，附此說明。 　
四、經查：被告前因施用毒品案件，經原審法院裁定觀察、勒戒
    及強制戒治後，於92年4月2日期滿執行完畢，該次施用毒品
    犯行，並經桃園地檢署檢察官以92年度戒毒偵字第131號為
    不起訴處分確定。被告於前開觀察、勒戒及強制戒治執行完
    畢釋放後5年內之96年間，再犯另案施用毒品案件等情，有
    本院被告前案紀錄表在卷（本院卷第25至33頁）可查。查被
    告於109年5月1日晚間6時許，再犯本案施用第一級毒品之犯
    行，顯與其最近1次因施用毒品而經強制戒治執行完畢釋放
    之92年4月2日相距已逾3年，依前述規定及說明，自應依修
    正後之毒品危害防制條例第20條第3項、現行毒品危害防制
    條例第24條等規定，重啟處遇程序，再予被告適用「觀察、
    勒戒或強制戒治」強制治療程序或受「附命戒癮治療緩起訴
    處分」之機會。檢察官未及適用修正後毒品危害防制條例等
    相關規定，針對個案具體審酌、裁量有無對被告附命完成戒
    癮治療之緩起訴處分之可能，逕予提起公訴，法院無可審查
    檢察官是否為合義務性之裁量而認定本案有應為不起訴處分
    之情事，應認檢察官就被告施用第一級毒品犯行提起公訴之
    起訴程序屬違背規定，且無從補正，自應諭知不受理判決。
    原審本於同上見解，為公訴不受理之判決，於法即無違誤。
五、檢察官上訴意旨雖略以：
　　按毒品危害防制條例第20條第3項、第23條第2項於109年1月
    15日修正公布，且新增第35條之1過渡規定，並均於109年7
    月15日施行。依新法規定，觀察、勒戒或強制戒治執行完畢
    釋放後，「三年後再犯」施用毒品罪者，應適用觀察、勒戒
    及強制戒治之規定，「三年內再犯」施用毒品罪者，則應依
    法追訴；新法施行前犯施用毒品罪之審判中案件，於新法施
    行後，法院應依新法規定處理，倘係「三年後再犯」之案件
    ，法院應依職權為觀察、勒戒或強制戒治之裁定（毒品危害
    防制條例第35條之1 修正說明二之(二)參照）。且毒品危害
    防制條例第35條之1第2款規定：「審判中之案件，由法院或
    少年法院（地方法院少年法庭）依修正後規定處理；依修正
    後規定應為不起訴處分或不付審理之裁定者，法院或少年法
    院（地方法院少年法庭）應為免刑之判決或不付審理之裁定
    。」，是其明文規定審判中之案件，於修正後，遇有犯施行
    前第10條之罪之案件，應為免刑之判決或不付審理之裁定，
    故於免刑判決或不付審理裁定前，法院當依職權令施用毒品
    之被告送觀察、勒戒或強制戒治，於無繼續施用毒品傾向或
    停止戒治後再為免刑判決或不付審理之裁定方符法律之規定
    。果若原審認被告本次109年5月1日下午6時許，在桃園市○
    鎮區○○路○○○段00巷00弄00號內施用第一級毒品海洛因之犯
    行非屬得逕行起訴之情形，而應受觀察、勒戒，當應依職權
    為觀察、勒戒之裁定，於被告觀察、勒戒無繼續施用毒品傾
    向或強制戒治期滿後再為免刑判決，非逕為不受理判決，原
    審捨此不為，與法律明文規不符，其判決違背法令云云。惟
    查，毒品危害防制條例第35條之1之立法理由認施用毒品案
    件於修正施行前已繫屬於法院，法院應依職權裁定觀察、勒
    戒或強制戒治等旨，致使檢察官未及審酌、行使前揭裁量權
    ，剝奪被告可能受為附命完成戒癮治療之緩起訴處分等非拘
    束人身自由處分之可能性，與同條例第20條、第23條之修正
    意旨及同條例第24條之立法本旨是否相合，尚非無疑，理由
    均經本院說明如前。是檢察官上訴執此指摘原判決不當，尚
    非有據。從而，檢察官之上訴為無理由，應予駁回，並不經
    言詞辯論為之。
據上論斷，應依刑事訴訟法第368條、第372條，判決如主文。
本案經檢察官林欣怡提起公訴。
中　　華　　民　　國　　109 　年　　11　　月　　30　　日
                  刑事第十九庭  審判長法　官  曾淑華
                                      法　官  王美玲
                                      法　官  許文章
以上正本證明與原本無異。
如不服本判決，應於收受送達後20日內向本院提出上訴書狀，其
未敘述上訴之理由者並得於提起上訴後20日內向本院補提理由書
（均須按他造當事人之人數附繕本）「切勿逕送上級法院」。
                                      書記官  范家瑜
中　　華　　民　　國　　109 　年　　11　　月　　30　　日